臺灣高等法院臺中分院刑事判決　　　　 96年度上易字第718號
上　訴　人
即　被　告　丙○○原名陳玉仁.
上列上訴人因詐欺案件，不服臺灣彰化地方法院96年度易字第
133號中華民國95年2月15日第一審判決（起訴案號：臺灣彰化地
方法院檢察署95年度偵緝字第772號），提起上訴，本院判決如
下：
    主  文
原判決撤銷。
丙○○幫助共同意圖為自己不法之所有，以詐術使人將本人之物
交付，累犯，處有期徒刑伍月，如易科罰金，以新台幣壹仟元折
算壹日。
    事  實
一、丙○○（原名陳玉仁）曾於民國91年間因違反臺灣地區與大
    陸地區人民關係條例案件，經臺灣彰化地方法院以92年度易
    字第524號刑事判決判處有期徒刑6月確定；復於93年間因公
    共危險案件，經同法院以93年度彰交簡字第138號刑事簡易
    判決判處有期徒刑3月確定，經移送執行，並於93年12月5日
    因縮短刑期執行完畢。其雖預見提供自己帳戶存摺、金融卡
    、密碼及印章，供真實姓名、年籍均不詳之自稱「吳明厚」
    成年男子（下稱「吳明厚」）使用，可能為「吳明厚」供作
    犯詐欺取財罪所用之物，竟不違背其本意，仍基於幫助「吳
    明厚」犯詐欺取財罪之未必故意，將其前於90年12月4日向
    中華郵政股份有限公司彰化中央路郵局（下稱彰化郵局），
    申辦之局號0000000號、帳號0000000號帳戶存摺、金融卡及
    密碼、印章，於95年6月15日在其位於彰化縣彰化市○○○
    路8號之6之原居處提供予「吳明厚」使用。嗣該取得上開存
    摺、金融卡、密碼及印章之「吳明厚」，與真實姓名、年籍
    均不詳之自稱「環球理財中心林小姐」之人，共同基於意圖
    為自己不法所有之犯意聯絡，於95年7月16日由該真實姓名
    、年籍均不詳之自稱「環球理財中心林小姐」之人，以電話
    聯絡之方式向甲○○佯稱，協助甲○○辦理貸款，需先傳真
    帳號及申請電話語音轉帳資料，並匯款繳納現金新臺幣（下
    同）40 0,000元後，方得辦理貸款，甲○○不知有詐，誤信
    為真而陷於錯誤，於95年7月17日中午12時30分，利用自動
    櫃員機以轉帳方式轉出400,069元至前開丙○○之彰化郵局
    帳戶內，上開詐欺所得之款項於轉入丙○○之前開帳戶後，
    即由上開真實姓名、年籍均不詳之之人將款項領出。嗣因甲
    ○○發現情況有異，始知受騙，並於95年7月18日下午16時
    50 分報警循線查獲。
二、案經甲○○訴請彰化縣警察局彰化分局報請臺灣彰化地方法
    院檢察署檢察官偵查起訴。
    理  由
二、訊據被告丙○○固承認將上開帳戶提供與「吳明厚」使用，
    惟矢口否認有何幫助詐欺犯行，辯稱：吳明厚借時是說做生
    意要用，因為伊信用不好，而且存摺裡面只剩100多元，應
    該不會有什麼問題云云。然查，上開犯罪事實，業據被告丙
    ○○於原審審理中，坦承不諱，核與被害人甲○○於警詢中
    陳述明確，復有中華郵政股份有限公司彰化郵局95年7月31
    日彰營字第0950101755號函檢附之郵政存簿儲金立帳申請書
    及客戶歷史交易清單各1份、受理刑事案件報案三聯單1紙（
    參見臺灣彰化地方法院檢察署95年度偵字第10196號偵查卷
    宗第5頁至第10頁）附卷可佐，核屬相符。按金融帳戶為個
    人之理財工具，一般民眾皆可以存入最低開戶金額之方式自
    由申請開設金融帳戶，並無任何特殊之限制，且得同時在不
    同金融機構申請多數存款帳戶使用，並無借用他人帳戶使用
    之必要。而金融存款帳戶，悠關存戶個人財產權益之保障，
    專屬性甚高，衡諸常理，若非與本人有密切關係者，不可能
    交付個人帳戶存摺及提款卡、印章，縱有交付個人帳戶予他
    人使用之特殊情形，亦必會先行瞭解他人使用帳戶之目的始
    行提供。況以電話通知個人資料外洩或其他類似之不法詐騙
    份子，經常利用他人存款帳戶、提款卡以遂行詐欺取財犯行
    ，類此案件在社會上層出不窮，亦屢經報章雜誌及其他新聞
    媒體再三披露，避免此等專屬性高之物品，經不明人士利用
    為與財產有關之犯罪工具，亦為一般人生活認知所應有之認
    識。被告既能填載申請書向彰化郵局申請帳戶並領取提款卡
    ，且對於警詢、偵訊及本院審理中所詢問之問題均能理解陳
    述，此有警詢、偵訊及本院審判筆錄各1份在卷可查，是被
    告應是有相當智識及社會經驗之人，被告將其所有之郵局帳
    戶存摺、提款卡及密碼、印章交付予「吳明厚」使用等情，
    縱無證據證明被告明知「吳明厚」之犯罪態樣，然就「吳明
    厚」嗣後將被告交付之帳戶存摺供詐欺取財之用，顯不違反
    被告本意，被告自有幫助「吳明厚」、上開真實姓名、年籍
    均不詳之人詐欺取財之未必故意。從而，被告於原審之自白
    核與上開事證相符，應可採信。至於，被告上訴後雖否認犯
    行，但被告於本院又稱吳明厚係伊同學，61年次等語，被告
    既然與「吳明厚」熟識，甚至依其所述，其等交情至被告願
    將帳戶存摺借予「吳明厚」，則被告應能將吳明厚年籍、住
    址呈送本院傳訊查證，但被告卻於本院供稱：現在伊也找不
    到「吳明厚」，益徵其所謂存摺帳戶借予吳明厚云云，無非
    卸責之詞，不足採信。本案罪證明確，被告犯行堪予認定。
三、法律之適用：
(一)、按刑法關於正犯、從犯之區別，本院所採見解，係以其主觀
    之犯意及客觀之犯行為標準，凡以自己犯罪之意思而參與犯
    罪，無論其所參與者是否犯罪構成要件之行為，皆為正犯，
    其以幫助他人犯罪之意思而參與犯罪，其所參與者，苟係犯
    罪構成要件之行為，亦為正犯，必以幫助他人犯罪之意思而
    參與犯罪，其所參與者又為犯罪構成要件以外之行為，始為
    從犯（最高法院25年上字第2253號判例要旨參照）。
(二)、上開該收受存摺等物之「吳明厚」與真實姓名、年籍均不詳
    之自稱「環球理財中心林小姐」之人，共同基於意圖為自己
    不法所有之犯意聯絡，施用詐術，使被害人甲○○陷於錯誤
    ，而將本人之財物交付，該前開真實姓名、年籍均不詳之人
    所為，均係犯刑法第339條第1項之詐欺取財罪。上開人等間
    ，就前開詐欺取財犯行，顯有犯意聯絡及行為分擔，應成立
    共同正犯。
(三)、被告基於幫助詐欺取財犯意，提供上開帳戶存摺、金融卡及
    密碼、印章予上揭真實姓名、年籍均不詳之人，意圖為自己
    不法之所有，以詐術使被害人甲○○陷於錯誤，而匯款至被
    告所提供之上開帳戶，並無證據證明被告有參與詐欺取財犯
    行之構成要件行為，是被告顯係以幫助他人為詐欺取財犯罪
    之意思，其所參與者僅係提供前開存摺、金融卡、密碼及印
    章等資料，亦即參與犯罪構成要件以外之行為，依前開說明
    ，被告提供帳戶幫助上揭真實姓名、年籍均不詳之人，共同
    向被害人甲○○詐欺取財，自應論以被告幫助共同詐欺取財
    罪。
(四)、是核被告丙○○所為，係犯刑法第30條第1項前段、刑法第
    339 條第1項之幫助詐欺取財罪。另查，被告曾於91年間因
    違反臺灣地區與大陸地區人民關係條例案件，經原審法院以
    92 年度易字第524號刑事判決判處有期徒刑6月確定；復於
    93年間因公共危險案件，經原審法院以93年度彰交簡字第
    138 號刑事簡易判決判處有期徒刑3月確定，經移送執行，
    並於93年12月5日因縮短刑期執行完畢等情，此有臺灣高等
    法院被告前案紀錄表、臺灣彰化地方法院檢察署刑案資料查
    註紀錄表各1份存卷可考，其於5年內故意再犯本案有期徒刑
    以上之罪，為累犯，應依刑法第47條第1項前段之規定加重
    其刑。被告幫助他人犯前開罪名，爰依刑法第30條第2項之
    規定，按正犯之刑減輕之，並依法先加後減之。
(五)、又刑法上之幫助犯，以正犯已經犯罪為構成要件，故幫助犯
    無獨立性，如無他人犯罪行為之存在，幫助犯即無由成立（
    最高法院60年臺上字第2159號判例要旨參照）。且按刑法部
    分條文雖業於94年2月2日修正公布，95年7月1日起生效施行
    。查本案正犯之詐欺行為係在刑法修正後，是被告之幫助犯
    行毋庸比較新舊法，逕行適用修正後之刑法，附此敘明。
五、原審認被告罪證明確，予以論罪科刑，固非無見。惟按我國
    刑法就幫助犯言，係採共犯從屬性說，並不認幫助犯之幫助
    行為，為實行行為，是以幫助行為之是否既遂，仍應以正犯
    之實行行為為準（最高法院82年度台上字第6104號判決要旨
    參照）。是以，本案正犯之詐欺行為係在刑法修正施行後，
    所涉及刑法條文之適用，自應全部適用修正後之刑法，不因
    適用部分係「易刑處分」而有所不同。查，原審就本件刑法
    相關規定，多適用修正後之刑法，惟對於被告所宣告刑期有
    期徒刑五月，依照修正前刑法第41條第1項前段規定，諭知
    易科罰金之折算標準（如易科罰金以銀元300元折算1日），
    與正犯實行行為時之修正後刑法規定，顯有不合。被告上訴
    意旨否認犯罪，固非可取，惟原審判決既有上開可議之處，
    自應由本院撤銷改判。爰審酌被告明知目前社會上以各種方
    式詐欺取財之惡質歪風猖獗，令人防不勝防，復加以詐財者
    多借用人頭帳戶致警方追緝困難，詐欺事件層出不窮，手法
    日益翻新，竟甘願淪為提供自己之金融帳戶，以供他人逃避
    犯罪之查緝，嚴重破壞社會治安及有礙金融交易秩序，助長
    犯罪歪風，並增加追緝犯罪之困難，造成被害人甲○○之上
    揭損失等一切情狀，量處有期徒刑五月，並依刑法第41條第
    1項前段規定，諭知易科罰金之折算標準，以示懲儆。又被
    告交付予「吳明厚」之前開郵局存摺（含金融卡）及印章，
    雖係被告供犯罪所用之物，然既已交付「吳明厚」使用，且
    並無約定交還，已有移轉其所有權予「吳明厚」之意，業經
    被告於原審審理中陳述明確。從而，上開物品既非被告所有
    ，且均非違禁物，爰不另宣告沒收。
據上論結，應依刑事訴訟法第369條第1項前段、第364條、第299
條第1項前段，刑法第30條第1項前段、第2項、第339條第1項、
第47條第1項、第41條第1項前段，刑法施行法第1條之1第1項、
第2項前段，判決如主文。
本案經檢察官乙○○到庭執行職務。
中　　華　　民　　國　　96　　年　　6 　　月　　7 　　日
            刑事第八庭  審判長法　官　羅　得　村
                              法　官　張　靜　琪
                              法　官　陳　宏　卿
上列正本證明與原本無異。
不得上訴。
                              書記官　柯　孟　伶
中　　華　　民　　國　　96　　年　　6 　　月　　7 　　日
